【裁判字號】    98,訴,28
【裁判日期】    990204
【裁判案由】    確認本票債權不存在等
【裁判全文】
臺灣彰化地方法院民事判決  98年度訴字第28號
原      告  戊○○
訴訟代理人  林世祿律師
複代理人    甲○○
被      告  丁○○
訴訟代理人  王銘助律師
            吳紹貴律師
複代理人    己○○
上列當事人間請求確認本票債權不存在等事件，本院於民國99年
1月21日言詞辯論終結，判決如下：
    主  文
確認被告對原告就本院97年度司票字第374號裁定所示之本票即
民國92年9月1日原告所簽發，金額新臺幣95萬元，到期日94年4
月30日之本票債權不存在。
本院97年度執洪字第37618號清償票款執行事件之程序應予撤銷
。
訴訟費用由被告負擔。
    事實及理由
一、原告訴之聲明請求判決，確認被告對原告就本院97年度司票
    字第374號裁定所示本票即民國（下同）92年9月1日原告所
    簽發、金額新臺幣（下同）95萬元、到期日為94年4月30日
    之本票（下稱系爭本票）債權不存在；及本院97年度執洪字
    第37681號清償票款強制執行事件程序（下稱系爭強制執行
    程序）應予撤銷。係主張：
  １、被告執有系爭本票，並已聲請本院為系爭強制執行程序中
      。惟兩造並不相識，從未有金錢借貸，原告亦未簽發任何
      本票予被告，系爭本票係原告簽發交付予訴外人丙○○之
      本票，且系爭本票債權已消滅。
  ２、訴外人丙○○在另案（本院96年度訴字第988號民事事件
      ）卷證中曾主張被告於83年8月18日匯款102萬元，係與訴
      外人乙○○的錢共同借予訴外人杜宗霖、洪和添，且上述
      兩人之借款抵押權人即為訴外人乙○○，故本案乃丙○○
      利用被告曾代匯款項的事實，再次利用被告為持票人，以
      被告名義取得系爭本票准予強制執行之裁定以達到票據法
      第13條之利益，事實上丙○○與被告間毫無任何對價關係
      ，乃通謀為不實主張，有票據法第14條第2項之情事。否
      則83年間之借貸，原告怎可能於92年才簽發系爭本票予被
      告收執呢？且前述另案與聲請系爭本票准予強制執行案件
      之訴訟代理人均雷同，尤其杜宗霖、洪和添二人之借貸早
      在84、86年即已清償並塗銷借款之抵押，故兩造並無系爭
      本票之債權存在，且原告與訴外人丙○○間亦無何債務。
  ３、兩造互不相識，被告不可能借錢予原告，更不可能只收受
      原告簽發的系爭本票，卻將其認識具信任度的丙○○本票
      、支票返還丙○○，卻未要求丙○○在系爭本票背書，此
      在在令人質疑真正之執票人並非被告。且若83年即匯款10
      2萬元，卻直至92年才拿系爭本票，會不令人質疑一個不
      相識之人會讓債權權利停滯近十年嗎？況92年迄今又已5
      、6年，在系爭本票94年到期日後亦已約3年卻均未採取任
      何行動，原告亦未曾支付被告任何利息，卻靜靜地等到上
      述本院96年度訴字第988號民事訴訟時突然聲請對系爭本
      票裁定，且恰與訴外人丙○○委任同一律師，此又令人質
      疑。更何況證人丙○○亦承認96年10月30日傳真予陳振吉
      律師之文件為其提供（見98年4月27日狀附證二），其中
      明白寫著「丁○○『代匯』，此即足證丁○○非資金所有
      權人，只是受託匯錢而已，故依票據法第14條第2項明文
      規定：無對價取得票據者不得享有優於其前手之權利，故
      原告即可以與丙○○之事由抗辯被告，即丙○○與被告串
      為通謀。證人丙○○在本院證稱匯102萬元後，原告有匯4
      8萬元至被告先生戶頭，不但無此事實，且與被告所發之
      新莊郵局第1645號存證信函內容亦生矛盾，因信函中稱未
      還任何本金，丙○○為連帶保證人，惟系爭本票金額只有
      95萬元，非102萬元，故顯有清償本金，更非保證。事實
      上之經過係原告原本欠丙○○26萬元，92年再向丙○○借
      34萬元，丙○○遂寄來票號00000000號之支票，原告存入
      丙○○如證一之帳戶，並於96年5月2、26日提領完畢，再
      於92年8月底要再借35萬元，丙○○要求要連同已欠之60
      萬元簽立一張95萬元本票即系爭本票作為保障，原告不疑
      乃簽發寄送予丙○○，但嗣後其卻後悔稱沒辦法，原告雖
      要求改本票，但也一直未改，但96年5月原告已匯回60萬
      元予丙○○，故雙方已無債務存在。
  ４、請調閱另案本院96年度訴字第988號卷證，以對照本件時
      間點，又另案中丙○○（為訴訟之當事人）亦提到被告匯
      款，若債務係存在於兩造，為何丙○○要提到被告呢？尤
      其原告在該案尚未就實體（即債權）一一交待，怎知原告
      會提到被告呢？尤其該案丙○○自稱之匯款人尚有許多外
      人，這些人日後會不會成為丁○○呢？請調卷詳查，以明
      被告非真正系爭本票之債權人。又另請調閱本院96年度裁
      全字第1605號假扣押案（甲股）、96年度裁全字第1709假
      扣押案（甲股）及97年度執字第37681號清償票款案（洪
      股），因被告於97年12月23日執行之代理人陳順益，亦恰
      巧為丙○○96年9月26日及同年10月17日假扣押之代理人
      ，而此人又非律師，故足證均為丙○○在主導。
  ５、被告所匯102萬元與系爭本票無關，因不可能83年借貸直
      至92年再簽發系爭本票，更何況原告根本未向被告借貸，
      故何來（丙○○為）保證人？（丙○○）亦不可能83年開
      立票據保證，卻直至92年再以系爭本票換回，因為票據時
      效最多3年，且被告不可能相信一個不認識之人之本票而
      放丙○○一馬。又被告若主張為102萬元資金所有權人，
      亦請舉證其來源，更何況亦需舉證其與丙○○之資金對價
      為真正。故被告根本非善意取得系爭本票，實係丙○○利
      用為聲請裁定之人頭，故亦屬到期日後取得票據之人，縱
      有背書，依票據法第41條規定，亦僅為「通常債權轉讓之
      效力」，更何況未有背書，更使人質疑被告與丙○○之間
      是否有對價關係，因此原告自可主張抗辯之。
二、被告則聲明請求駁回原告之訴，抗辯稱：
  １、依民事訴訟法第277條規定，應由原告就被告是否與訴外
      人丙○○間有對價關係之部分負擔舉證責任。又按票據行
      為為不要因行為，執票人不負證明關於給付原因之責任，
      如票據債務人主張執票人取得票據係無對價或以不相當對
      價取得，應由該債務人負舉證責任，此有最高法院85年度
      台上字第286號民事判決要旨參照。原告於98年11月18日
      之民事準備書狀主張：應由被告就其與訴外人丙○○之資
      金對價關係是否真正負舉證責任，並無理由。蓋揆諸上開
      判決要旨，票據行為具有無因性，若票據債務人（即本案
      之原告）主張執票人（即本案之被告）係以無對價或以不
      相當對價取得，應由原告負舉證責任。從而，原告主張應
      由被告就其與訴外人丙○○間有對價關係負舉證責任云云
      ，應無足採，反應由原告就此部分之主張負擔舉證責任，
      始為適法。
  ２、依票據法第30條第1項、第124條規定，被告得以交付之方
      式受讓系爭本票。又匯票依背書及交付而轉讓。無記名匯
      票得依交付轉讓之，票據法第30條第1項定有明文。且同
      法第124條之規定，就第2章第2節關於背書之規定，於本
      票準用之。是無記名之本票亦得以「交付」之方式轉讓之
      。系爭本票並無記載受款人，自為無記名本票無誤。故依
      票據法第124條準用第30條第1項之規定，得以「交付」之
      方式為轉讓。是縱系爭本票之背面並無背書，仍應認被告
      已依「交付」之方式受讓系爭本票，而有票據法第13條及
      第14條規定之適用。另依民事訴訟法第277條規定，應由
      原告就被告是否為期後取得票據之部分負擔舉證責任。若
      票據債務人即原告主張執票人即被告係到期後始受讓系爭
      本票，而有票據法第41條規定之適用，係屬有利於原告之
      事由，自應由原告就此部分之事實負舉證責任，才符合民
      事訴訟法第277條規定之立法目的。是原告主張應由被告
      就是否為期後取得票據之部分負舉證責任，於法無據。至
      於原告訴訟代理人於98年11月17日所陳報之譯文及翻錄光
      碟等資料，觀其內容，僅在陳述原告與訴外人丙○○間之
      債權債務關係，實與執票人即被告無關，又票據為無因性
      票據，是上開譯文及翻錄光碟等資料，實與本案無關，不
      得作為本案裁判之基礎。
  ３、被告確有匯款102萬元予原告，以取得系爭本票，故並無
      票據法第14條第2項「無對價或以不相當之對價關係」之
      情形，且據證人丙○○於98年10月16日到庭證稱：「因為
      當初原告要向我借二百萬元，我沒有錢轉問被告的先生，
      被告先生問被告有錢可以借，我先寫保證書保證將來一定
      還錢，被告就先匯了102萬元，我就先開我自己名義的本
      票102萬元予被告…後來結算扣除利息共欠95萬元，我有
      開95萬元的票換回102萬元的票，再來就是原告開系爭票
      據由我去換回我開給被告的票…」等語。足見被告確實有
      匯款102萬元予原告，丙○○並開立票據作保證，嗣後丙○○持原告所開立之系爭本票換回其所開立之票據。是被
      告取得系爭本票係有對價關係，且102萬元與95萬元相距
      尚非過大，亦不構成「不相當對價」之關係。
  ４、參照原告主張之證二，可見被告於8月18日分別匯款66萬
      元及36萬元，共計102萬元，與上開證人丙○○之證述數
      額相符，亦可證明被告確有匯款102萬元予原告。又原告
      於98年4月27日民事準備書狀亦自認：「四、本案乃丙○○利用丁○○曾代匯款項之事實」等語，更可證明被告確
      實有匯款之事實。是證二所謂「丁○○代匯」等語應係指
      被告丁○○代證人丙○○匯款102萬元予原告，而非原告
      主張僅為「受託匯款」，是被告確實為102萬元之資金所
      有權人，其取得系爭本票並無「不相當之對價」之情形，
      自無票據法第14條第2項規定之適用，亦即原告不得以與
      丙○○之事由對抗被告。
  ５、再者，系爭本票之債權債務關尚未清償，是執票人即被告
      自得執系爭本票行使票據權利，而據證人丙○○到庭證稱
      ：「有在乙○○家中對帳沒有錯，原告要我去取回系爭票
      據，但原告沒有跟人家處理完…」等語；又證人乙○○亦
      到庭證稱：「（被告訴訟代理人問：你匯款給原告的時候
      ，是否知道要借錢給誰？你如何知道借多少錢？）答：借
      錢當時不知道丙○○要出多少錢，是後來原告跟我講的，
      我不知道丙○○的錢從哪裡來，96年9月20日當日對帳無
      結果」等語。綜參上述證人丙○○及乙○○之證詞，可見
      96年9月20日雖有在乙○○家中對帳，惟對帳並無結果。
      亦即，原告尚未清償系爭本票之債務，從而系爭本票之債
      務關係仍未消滅，執票人即被告自得依法執系爭本票對發
      票人即原告行使票據權利。原告起訴主張自認未簽發任何
      本票予被告，足證原告與被告間並非直接相對人，無授受
      票據之原因關係存在，並無直接抗辯事由之存在，依票據
      法第13條本文之規定，原告自不得以其與丙○○之抗辯事
      由對抗被告，是原告所為之抗辯均無理由。
三、得心證之理由：
１、被告持系爭本票聲請本院准予強制執行之裁定，並向本院聲
    請以97年度執字第37681號強制執行事件程序進行中，為兩
    造所不爭執，並經本院調閱前述事件之卷宗核係相符，自係
    真實而可信。又系爭本票始由原告簽發交付予丙○○，亦為
    兩造所不爭執，並經丙○○證述明確，同可信為真正。
２、原告主張系爭本票係其與丙○○小結彼此間之債務關係而簽
    發交付予丙○○，並非向被告借款而簽發交付，且系爭本票
    債權已消滅一節，被告否認，並抗辯稱，系爭本票係因丙○○於83年8月間仲介原告向其借款而取得等語。經查，原告
    自小出養，但與丙○○及證人乙○○為親生兄弟，合作集資
    借款予他人，且借款之事全由原告處理，丙○○與乙○○僅
    提供資金一節，已經證人乙○○證述明白，秉此稽諸乙○○
    併證稱：「（問，83年8月有無出資借錢給洪和添？是那幾
    個人出資借給他的？有無被告出資？洪和添的債務是否已解
    決了拿回你的出資？答：）有，是我與丙○○借的，被告沒
    有出資。洪和添的債務已經解決了且拿回出資，丙○○剛開
    始拿多少錢我不知道，因為我跟丙○○的錢都是匯給原告，
    洪和添沒有跟我們接觸，他的債務是由原告處理，我的部分
    是匯二百萬元。（問，96年9月20日丙○○跟原告有無在你
    家對帳？答：）有，在我家一起算清楚，96年9月20日當日
    有提到那張票（即系爭本票）的事情，丙○○說會叫他太太
    撕掉那張95萬元本票。」；「（問，你匯款給原告的時候，
    是否知道要借錢給誰？你如何知道借多少錢？答：）匯款的
    當時原告只說有人要借錢，後來才知道要借給洪和添，因為
    代書辦（設定抵押權）手續才知道要借錢給洪和添，我是聽
    原告講的，我當時我也不知道丙○○要出多少錢，後來才知
    道，後來因為原告跟我講的。丙○○借給原告的錢，是因為
    後來聽原告講的，我不知丙○○的錢從那裡來的，96年9月
    20日當日對帳無結果。」等語，暨丙○○亦證述坦承曾傳真
    一份文件予其律師，該文件就前開洪和添之借款，係列其中
    83年8月18日66萬元，36萬元由被告代匯，並於文件中表示
    洪和添返還本金後陸續被挪用，其餘文意即要求原告應返還
    不當得利之利息及該本金等語之情，有該紙文件（即98年4
    月27日原告準備書狀證物二）附卷可憑，則原告主張並未向
    被告借款，只係與丙○○間債務糾紛一節並非全然無據。
３、承上，丙○○固對前述傳真文件之內容陳稱，係據原告告知
    者所為，並非據其資料所寫，其對帳單內並沒有洪和添的名
    字云云，惟衡以常理，被告匯款僅此二筆，如真係丙○○仲
    介借予原告之款項，則丙○○殆無將此混入據原告告知，屬
    其兄弟合作借貸予他人款項，而未將之述明應屬其仲介兩造
    借貸之款項之理，況丙○○於其兄弟三人於96年9月20日對
    帳時，已明確說出「我交代我太太撕掉就好」之話語，有原
    告提出之翻錄光碟及譯文可參，此亦經證人乙○○證述確有
    此事（見前段證詞）而可信，此部分，丙○○雖嗣稱：「當
    時我是稱呼被告為楊太太，但他們誤聽為我太太，後來我有
    反應他們聽錯了，且當時有錄音為何不提供錄音帶。」等語
    ，但顯係事後飾避之詞，無足採取，故綜上，被告抗辯係因
    丙○○仲介原告向其借款而取得系爭本票之情自不足採取。
    又丙○○既稱系爭本票可交代其太太撕掉，顯然係當時有權
    處分之人，且系爭本票債權應已消滅，從而，原告主張系爭
    本票債權已消滅部分，亦非無據而可加採取。
４、至被告堅詞抗辯系爭本票由其執有，其依票據關係自可對原
    告主張權利部分，原告亦予否認，抗辯如上。經查，系爭本
    票兩造並非基於借款關係而取得已如上述，況原告所陳，兩
    造本不相識，83年間之借款，被告竟於原告與丙○○對帳糾
    紛後之97年間才提出主張，被告於此段期間亦從無向原告催
    討之行為，實大異於常情等語，亦容不背於生活經驗而足令
    人對被告是否為系爭本票之正當權利人置疑。此外，參諸系
    爭本票權利已係消滅亦如上述，暨被告於最後辯論期日所述
    相關情節初與丙○○證述部分容有出入，經本院提示丙○○
    之證詞後，又飾詞附和之情，足認被告取得系爭本票應係出
    於惡意，從而，依票據法第13條，原告自得以其與丙○○間
    所存票據權利已消滅之抗辯事由對抗之，故此部分被告抗辯
    之詞亦無足採取。
綜上，原告之主張可加採取，兩造間既無何債權、債務關係，則
系爭強制執行程序亦應予撤銷，爰判決如主文所示。
四、本件為判決之事項已臻明確，兩造其餘攻擊、防禦等方法核
    不影響判決結果，自無逐一論述之必要，爰不贅述，於此敘
    明。
結論，原告之訴有理由，併依民事訴訟法第78條判決如主文。
中    華    民    國    99    年    2    月    4    日
                  民事第三庭      法  官  洪榮謙
以上正本係照原本作成。
如對判決上訴，應於判決送達後20日內向本院提出上訴狀。
中    華    民    國    99    年    2    月    4    日
                                書記官  蔡亦鈞

司法院資訊處製作；財團法人民間司法改革基金會備份。
